【裁判字號】    98,台上,4357
【裁判日期】    980731
【裁判案由】    常業詐欺
【裁判全文】
最高法院刑事判決            九十八年度台上字第四三五七號
上  訴  人  丁○○
選任辯護人  林永發律師
上  訴  人  甲○○
選任辯護人  邱銘律師
上  訴  人  乙○○
            丙○○
共      同
選任辯護人  彭大勇律師
            林士龍律師
上  訴  人  戊○○
            己○○
            庚○○
            辛○○
            壬○○
上 列一 人
選任辯護人  邱銘律師
上  訴  人  癸○○  男民國○○年○月○○日生
                    身分證統一編號：Ｚ000000000
                    住台灣省台北縣蘆洲市○○街361巷36號6
                    樓
上列上訴人等因常業詐欺案件，不服台灣高等法院台南分院中華
民國九十七年九月二十六日第二審判決（九十六年度上訴字第一
０八三號，起訴案號：台灣台南地方法院檢察署九十四年度偵字
第七八七二號；追加起訴案號：九十六年度偵字第一一０五號）
，提起上訴，本院判決如下：
    主  文
上訴駁回。
    理  由
按刑事訴訟法第三百七十七條規定，上訴於第三審法院，非以判
決違背法令為理由，不得為之。是提起第三審上訴，應以原判決
違背法令為理由，係屬法定要件。如果上訴理由書狀並未依據卷
內訴訟資料，具體指摘原判決不適用何種法則或如何適用不當，
或所指摘原判決違法情事，顯與法律規定得為第三審上訴理由之
違法情形，不相適合時，均應認其上訴為違背法律上之程式，予
以駁回。本件原判決撤銷第一審關於論處上訴人丁○○、丙○○
、甲○○、乙○○、壬○○、己○○、庚○○詐欺取財罪刑及諭
知上訴人辛○○、癸○○、戊○○無罪部分之判決，改判論丁○
○、丙○○、甲○○、乙○○、壬○○、己○○、庚○○、辛○
○、癸○○、戊○○（下稱上訴人等十人）以共同犯常業詐欺罪
，處丁○○（累犯）有期徒刑陸年；丙○○有期徒刑伍年；壬○
○有期徒刑肆年陸月；己○○、庚○○各有期徒刑參年；乙○○
有期徒刑貳年陸月；甲○○、癸○○、辛○○、戊○○各有期徒
刑貳年，並均為相關從刑之諭知。係依憑上訴人等十人及已定讞
共同被告陳志棠（經原審判處有期徒刑二年確定）於警詢、偵查
、第一審及原審審理時均供承有如原判決事實所載犯行等情不諱
，參酌如原判決附表一所示被害人許智全、洪嘉蓮、盧思偉、曾
紀芬、謝逸星、吳政儒、古怡雯於警詢中之指訴，及被害人等之
匯款單、上訴人等十人使用之行動電話之通訊監察譯文、丁○○
、丙○○、壬○○、己○○、庚○○、乙○○所有，供渠等共同
犯罪所用之如原判決附表二所示之物品等證據資料，而為論斷，
已敘述其所憑之證據及認定之理由。並說明：（一）壬○○於偵
訊時供稱：伊自民國九十四年一月間，始加入詐欺集團云云；惟
丙○○於偵訊時供稱：壬○○係於九十三年九月底或十月初加入
云云，又經壬○○介紹加入此詐欺集團之己○○證稱：伊「於九
十三年十、十一月間加入」、「於九十三年十一月間受僱於壬○
○」等語。壬○○應在丙○○之後，己○○之前加入此詐欺集團
。是壬○○並非在九十四年一月始加入，而係於九十三年十月即
加入。（二）己○○於警詢及偵查中所供加入之犯罪時間，有：
「九十四年一月間」、「九十四年一、二月間」、「九十三年十
、十一月間」、「九十三年十一月間」之不同供述。惟其既係經
壬○○介紹加入，而壬○○係九十三年十月間即已加入，是己○
○應於九十三年十一月間即加入。（三）庚○○於警詢或偵查時
所供之加入詐欺集團之時間，有：「被查獲半年前」、「九十四
年一月間」云云。惟己○○供稱：庚○○是壬○○找來的，比伊
早加入等語，是庚○○應係於九十三年十一月間加入。（四）乙
○○於偵訊時供稱：伊係於九十四年三月中旬加入詐欺集團。惟
乙○○係接替辛○○，而辛○○加入詐欺集團之時間，係自九十
三年十月間至九十四年一月三十日止，又甲○○於九十四年三月
初加入時，黃苗即負責交付提款卡，故乙○○應於九十四年二
月間即加入。（五）上訴人等人與大陸地區成員共組詐騙集團，
由大陸地區之成員研擬詐騙說詞及撥打詐騙之電話，丁○○居間
與大陸成員聯繫，丙○○、壬○○負責收購帳戶，並指揮車手，
己○○、庚○○、甲○○、陳志棠擔任贓款提領之車手，乙○○
、辛○○領取人頭帳戶及向銀行查詢人頭帳戶是否正常，陳志棠
、戊○○及李雲龍（另案由檢察官移送台灣彰化地方法院併案審
理）負責收購人頭帳戶。雖上訴人等十人與大陸成員間互不相識
，但在合同之意思範圍以內，各自分擔犯罪行為之一部，相互利
用他人之行為，以達其犯罪之目的，即應對於全部結果共同負責
。（六）警方所查扣之人頭帳戶之詐得金額，乃如原判決附表四
所示之新台幣（下同）一千零七十七萬八千九百五十萬元（尚有
其他未查獲及查詢之人頭帳戶，未計算在內），而如依丙○○、
己○○於偵查時所供：伊等加入詐欺集團後，依序獲得一百多萬
元、四十萬元等語，以其分得詐騙金額之百分之二點五計算，該
詐欺集團詐得之金額已逾四千萬元以上，但此為估算，並非確實
之數目。（七）己○○所記載月報表總計為「11232.6 」，而每
單位為一萬元，又依其所述：該月報表從九十四年三月一日起，
記載到九十四年六月十五日止，整個詐欺集團詐得金額如伊電子
磁片所載金額云云，則此詐欺集團係詐得一億一千二百三十二萬
六千元。（八）本件雖僅查出如原判決附表一所示之被害人及被
詐欺之金額；惟檢、警既查得如原判決附表四所示之人頭帳戶中
之匯款，均為上訴人等十人所屬詐欺集團詐騙後所匯入之金額，
自不得認定上訴人等所屬之詐欺集團所詐騙者僅有如該附表一所
示金額之理由。從形式上觀察，原判決並無違背法令之情形存在
。辛○○上訴意旨略述：(一)原判決量刑未審究上訴人之涉案情節
、犯後態度及有無主動脫離本件犯罪集團；且原判決理由記載：
上訴人負責領取人頭帳戶及向銀行查詢人頭帳戶是否正常等旨，
惟其事實部分並未為同一認定，再上訴人自九十四年一月三十日
即離職，原判決竟認定上訴人自九十四年二月後，仍有犯意聯絡
，且認定己○○加入集團之時間，與其附表一編號三之記載，均
有不一。(二)同案被告己○○之月報表，其性質屬於自白，應有補
強證據，且原判決認定本件詐得之金額不一，又未就被害人詳加
調查。(三)原判決未說明上訴人共犯洗錢防制法之依據，且對於上
訴人之量刑，並未審酌有利上訴人之情狀，均嫌判決理由不備；
壬○○、甲○○上訴意旨略以：(一)原判決認定上訴人等之詐欺金
額，有一千零七十七萬八千九百五十元、逾四千萬元及一億一千
二百三十二萬六千元等情，卻未說明以何者為是，已有判決理由
不備或理由矛盾；況若認定上訴人等詐得逾四千萬元，則丙○○
之供述，究屬自白或證述，而如認定詐得金額為一億一千二百三
十二萬六千元，己○○於原審已證述未能確定該金額，而其月報
表亦未載明所載金額之單位；再同案被告庚○○之筆記簿所載詐
得金額若干，原判決均未予說明，仍嫌判決理由不備，且本件詐
得金額之多寡，攸關量刑。(二)原判決依丙○○、己○○之供述，
推論壬○○加入犯罪集團之時間，認定壬○○收購帳戶，有違證
據法則。(三)甲○○於本件被查獲前即已離職，有林閔裕之證述可
按，原判決未予審酌。(四)原判決未以連續犯論擬，而論上訴人等
以常業詐欺犯，尚有未洽；丁○○上訴意旨略謂：(一)上訴人僅擔
任匯款及記帳，並未直接向被害人施詐，自與詐欺要件未合，原
判決未詳說明，自嫌判決理由不備。(二)上訴人僅邀約丙○○加入
集團工作，不識或曾指揮其餘上訴人等人，原審未詳調查；(三)上
訴人既未對被害人施詐，所為與詐欺罪要件未合，原判決更未說
明論處上訴人常業詐欺罪之理由，亦有判決理由不備之違誤；己
○○、庚○○上訴意旨略係：(一)原判決事實認定上訴人等二人於
九十三年年底加入詐欺集團等情，理由則說明上訴人等二人於同
年十月間加入等旨，互有矛盾。(二)己○○於原審供稱：伊月報表
以九十四年五、六月之後的才屬實云云，原判決竟認定該月報表
自同年三月起均實在，亦嫌證據上理由矛盾。(三)原判決理由第一
段記載：上訴人等十人之自白屬實；惟其理由第二段則認上訴人
等十人所供有不符之情，其理由前後矛盾，且未說明何以其他共
同被告之陳述，較其己身所供可採，要屬判決理由不備。(四)原判
決所稱：「其他車手」究指何人？而集團成員所得，如何以百分
比計算，均未詳述其所憑。(五)原判決未認定上訴人等確切行詐金
額，自嫌判決不備理由及理由矛盾。(六)刑法現已無常業犯之處罰
，本件自應論以普通詐欺罪。(七)原判決僅以己○○之月報表、偵
查中之自白及於原審時之證述，認定本件詐得之金額為一億一千
二百三十二萬六千元，有判決違背證據法則及判決不備理由之違
法。(八)上訴人等二人均係九十四年一月間，才加入犯罪集團，原
判決竟認定上訴人等二人自九十三年十一月間即已加入，有判決
違反論理法則及判決不備理由之違法，且影響量刑；戊○○上訴
意旨略稱：(一)原判決未認定上訴人等確切之行詐金額，影響量刑
。(二)己○○僅稱九十四年五、六月後之月報表紀錄才屬實，原判
決竟以不具證據能力之己○○之月報表、偵查中之自白暨於原審
時之證述、及未經勘驗之光碟，認定本件詐得之金額為一億一千
二百三十二萬六千元，有判決違背證據法則及判決不備理由之違
法。(三)原判決認定上訴人自九十四年四月間起，將所收購之人頭
帳戶及提款卡交給乙○○，丙○○再以每本九千元之價格，作為
上訴人轉賣人頭帳戶之代價，並未說明其理由，有判決不備理由
之違法。(四)本件其餘上訴人等或不識上訴人，或不悉上訴人擔任
如何之工作，原判決認定上訴人於九十四年四月起加入詐欺集團
，出售約三十本之人頭帳戶，有判決不備理由、理由矛盾之違法
。(五)原判決認定庚○○於九十三年十一月起加入詐欺集團，有判
決不備理由、理由矛盾之違法。(六)原判決認定丁○○、丙○○、
甲○○、乙○○、己○○、庚○○之自白與事實相符，卻又謂彼
等所述之犯罪時間不足採信，有判決理由矛盾。又原判決認定乙
○○於九十年二月間加入集團，則其如何交付存摺及提款卡予同
年三月間才加入之甲○○？且原審審理筆錄亦未記載上訴人涉及
本案，原審之認定與筆錄所載未合。(七)原審並未調查丙○○自白
所稱之向上訴人購買人頭帳戶之過程，實際並無佐證可參，亦未
說明上訴人與其他上訴人等人如何有犯意聯絡，且就丙○○、壬
○○（上訴狀誤載為許書聿）所證之上訴人未加入犯罪集團之證
述，並未說明不予採信之理由，遽論上訴人為常業詐欺罪，均嫌
判決理由不備。(八)刑法現已無常業犯之處罰，本件自應論以普通
詐欺罪；癸○○上訴意旨略為：(一)原判決以上訴人之自白為有罪
判決之唯一證據，有違證據法則。(二)上訴人之犯行係自九十三年
年底至九十四年二月間，與嗣後加入之戊○○、陳志棠並無共同
正犯關係。(三)原判決未敘明上訴人之犯行內容，及上訴人如何有
犯意聯絡；丙○○、乙○○上訴意旨略陳：(一)丙○○協助警方逮
捕丁○○，原判決未列入量刑之審酌標準，有不適用法則之違誤
。(二)刑法現已無常業犯之處罰，本件自應論以普通詐欺罪。(三)己
○○於九十七年九月二日之證述，無證據能力，原判決以之認定
本件詐得之金額，有判決理由不備之違誤。(四)乙○○係幫助犯，
原判決以共同正犯論，有判決適用法則不當之違誤各等語。惟查
：（一）原判決事實及理由所記載之上訴人等之詐欺金額，雖有
一千零七十七萬八千九百五十元、逾四千萬元及一億一千二百三
十二萬六千元等之不同數額。惟其理由貳之六已說明：如原判決
附表四所示之一千零七十七萬八千九百五十萬元，乃警方所查扣
，且經查詢所得之人頭帳戶資料，參酌丙○○供稱：上開人頭帳
戶之款項均係被害人所匯等語，認定依卷內證據，原判決附表四
所示之金額，乃上訴人等人所詐得之金額等旨，就上訴人等人之
詐欺金額，為一千零七十七萬八千九百五十元，已明確認定。雖
原判決另記載上訴人等所得逾四千萬元或一億一千二百三十二萬
六千元等情，惟原判決理由既復說明此二部分均為估算，並非確
實數目，自屬贅述；再本件依最有利於上訴人等之詐欺金額計算
，既多達一千零七十七萬八千九百五十萬元，原判決量刑時，認
定上訴人等詐騙之金額龐大，亦與卷內證據相符，是本件除去上
開贅述部分之說明，既不影響於原判決之主旨，即難認上訴意旨
所為指摘，得為適法之第三審上訴理由。（二）證據之取捨，為
事實審法院之職權，倘其採證認事並不違背證據法則，即不得任
意指為違法。又被告或證人之陳述部分前後不符，或相互間有所
歧異時，究竟何者為可採，法院仍得本其自由心證予以斟酌，非
謂一有不符或矛盾，即應認其全部均為不可採信。本件上訴人壬
○○、己○○、庚○○、乙○○有關加入本件詐欺集團之時間之
先後證述，雖有不一，仍不影響其就主要事實之證述所具憑信性
，原判決已就相關事證詳加調查論列，復綜合上訴人等十人之自
白，及卷內證據參互斟酌判斷，資為不利於上訴人等十人之認定
，併已說明其取捨判斷所得心證，及上訴人等十人應論以常業詐
欺之理由。又甲○○自警詢起，均僅供述：自九十四年三月間，
始加入詐欺集團云云，並未供承於本件查獲前即離職，且證人林
閔裕於原審係證稱：甲○○於九十三年五至十一月間在伊汽車修
理場任職，並未證述甲○○於九十四年五月間起，有在其修理廠
任職之情事（見原審卷(二)第一０一頁），原審因認甲○○並未中
途離職，亦無採證違反法則之情形。上訴意旨無非就原審採證認
事之職權行使，專憑己見，泛言指摘，再為事實上之爭執，並非
依據卷內訴訟資料而為之具體指摘，自非合法之第三審上訴理由
。（三）原判決事實既記載：癸○○自九十三年十一月（原判決
漏載「月」）間加入至九十四年二月間止；及辛○○自九十三年
十月間起加入，至九十四年一月三十日止，加入詐欺集團等情（
原判決第三頁倒數第五行至同頁倒數第三行），並於理由內說明
：「於渠等所參與此詐欺集團之期間，渠等彼此間與李雲龍及大
陸之詐欺集團成員間，均有犯意聯絡與行為分擔，皆為共同正犯
。」等旨（原判決第十三頁第七至九行），自係認定辛○○、癸
○○依序自九十四年二、三月以後，與詐欺集團之成員不再有犯
意聯絡；又原判決並未認定上訴人等十人另犯洗錢防制法之罪。
上訴意旨妄指為違法，自非依據卷內訴訟資料執為指摘之適法第
三審上訴理由。（四）量刑輕重係屬事實審法院得依職權自由裁
量之事項，原判決已說明斟酌刑法第五十七條各款所列情形，上
訴人等十人詐得之金額龐大及犯行之時間長短，各量處上開刑度
之理由，既未逾法定刑度，又無濫用量刑權限之情形，即不得任
意指摘執為第三審上訴之適法理由。上訴意旨係就原審量刑職權
之行使，任意指摘，仍非合法之第三審上訴理由。（五）依原判
決事實之認定及理由之說明，就上訴人等十人於加入本件詐欺集
團之期間，確有犯意聯絡及行為之分擔，縱彼等間或有不識，但
在合同之意思範圍以內，各自分擔犯罪行為之一部，相互利用他
人之行為，即應對於全部結果共同負責，均應論以共同正犯，乙
○○亦非幫助犯，顯已明白認定，尚難認原判決有證據上理由矛
盾、應於審判期日調查之證據而未予調查、適用法則不當之違法
情形。上訴意旨自不得執此指摘，資為適法之第三審上訴理由。
（六）原判決採信同一證人之部分證言時，當然排除其他部分之
供證，縱未於判決理由內逐一說明捨棄他部分供證之理由，仍於
判決本旨不生影響，此與判決理由不備之情形迥異。原判決既已
詳敘其認定上訴人等十人應成立本件犯行之理由，自係認定上訴
人等十人間另供述有利其他上訴人之證詞，不足採信，其未詳予
說明不採之理由，僅屬行文簡略而已，與判決理由不備之違法情
形並不相當。上訴意旨執此指摘，仍非合法之第三審上訴理由。
（七）其餘上訴意旨，則置原判決之明白論斷於不顧，或仍持原
判決已說明理由而捨棄不採之陳詞辯解，再為事實上之爭執，或
就屬於事實審法院採證認事職權之行使，或就不影響於判決本旨
之枝節事項，全憑己見，任意指摘，難謂已符合首揭法定上訴第
三審之要件。其上訴均違背法律上之程式，應予駁回。
據上論結，應依刑事訴訟法第三百九十五條前段，判決如主文。
中    華    民    國  九十八  年    七    月  三十一  日
                      最高法院刑事第三庭
                          審判長法官  林  增  福
                                法官  張  清  埤
                                法官  陳  世  雄
                                法官  蔡  國  在
                                法官  韓  金  秀
      本件正本證明與原本無異
                                      書  記  官
中    華    民    國  九十八  年    八    月    六    日
                                                      v

司法院資訊處製作；財團法人民間司法改革基金會備份。
